臺灣彰化地方法院民事判決
110年度訴字第416號
追加原告      林忍    住○○市○○區○○里00鄰○○路000                          號三樓之0
              林志欣
              林志哲

              林志鴻

兼訴訟代理人  林桂明

原        告  林育湘
              林茂盛

              李俊位

              李侑蓁
              李育嶒
              李宜倫
兼訴訟代理人  林長宏

上列林桂明、林長宏共同訴訟代理人  
              張藝騰律師
複 代 理人    
              李錫秋律師
原        告  林清田

              林東文
              林貴繞
原告 即 被告  林蔡鬆


訴 訟 代理人  王美娟
被        告  林火旺  住彰化縣○○鄉○○村0鄰○○街00巷                          00號
訴 訟 代理人  劉憲璋律師
上列當事人間請求所有權移轉登記事件，本院於民國110年11月2
6日言詞辯論終結，判決如下：
    主  文
被告戊○○應將坐落彰化縣○○鄉○○段000地號、應有部分6分之1之
土地，辦理所有權移轉登記予原告巳○○、己○、子○○、辰○○、午○○、庚○○、辛○○、壬○○為公同共有。
被告未○○應將坐落彰化縣○○鄉○○段000地號、應有部分6分之1之
土地，辦理所有權移轉登記予原告巳○○、己○、子○○、辰○○、午○○、庚○○、辛○○、壬○○為公同共有。
被告戊○○應將坐落彰化縣○○鄉○○段000地號、應有部分3分之1之
土地，辦理所有權移轉登記予原告巳○○、己○、子○○、辰○○、午○○、庚○○、辛○○、壬○○為公同共有。
被告戊○○應將坐落彰化縣○○鄉○○段000地號、應有部分3分之1之
土地，辦理所有權移轉登記予原告未○○、癸○○、卯○○、丑○○、寅
○○、丁○○、乙○○、甲○○、丙○○為公同共有。
訴訟費用由被告負擔。　
事實及理由
壹、程序事項：
  按訴狀送達後，原告不得將原訴變更或追加他訴，但請求之
    基礎事實同一者；該訴訟標的對於數人必須合一確定時，追
    加其原非當事人之人為當事人者，不在此限。但被告已為本
    案之言詞辯論者，應得其同意。民事訴訟法第255條第1項第
    3款、第5款有明文。查本件原由原告辰○○起訴聲明：「被
    告戊○○應將坐落彰化縣○○鄉○○段000地號、應有部分6分之1
    之土地，辦理所有權移轉登記予巳○○、辰○○、午○○、子○○為
    公同共有。被告未○○應將坐落彰化縣○○鄉○○段000地號、應
    有部分6 分之1之土地，辦理所有權移轉登記予巳○○、辰○○
    、午○○、子○○為公同共有。被告戊○○應將坐落彰化縣○○鄉○○段000地號、應有部分3分之1之土地，辦理所有權移轉登記
    予巳○○、辰○○、林貴燒、子○○為公同共有。訴訟費用由被
    告負擔。」。嗣於民國110年7月7日以書狀追加丑○○、巳○○
    、己○、子○○、午○○、庚○○、辛○○、壬○○為原告，再於110年
    8月4日追加癸○○、卯○○、丁○○、乙○○、甲○○、丙○○、未○○為
    原告，另於110年10月7日以承受訴訟聲明狀追加寅○○為原告
    並於110年8月4日以民事追加原告狀變更聲明為「被告戊○○
    應將坐落彰化縣○○鄉○○段000地號、應有部分6分之1之土地
    ，辦理所有權移轉登記予巳○○、己○、子○○、辰○○、午○○、
    庚○○、辛○○、壬○○為公同共有。被告未○○應將坐落彰化縣○○鄉○○段000地號、應有部分6分之1之土地，辦理所有權移轉
    登記予巳○○、己○、子○○、辰○○、午○○、庚○○、辛○○、壬○○
    為公同共有。被告戊○○應將坐落彰化縣○○鄉○○段000地號、
    應有部分3分之1之土地，辦理所有權移轉登記予巳○○、己○
    、子○○、辰○○、午○○、庚○○、辛○○、壬○○為公同共有。被
    告戊○○應將坐落彰化縣○○鄉○○段000地號、應有部分3分之1
    之土地，辦理所有權移轉登記予未○○、癸○○、卯○○、丑○○、
    寅○○、丁○○、乙○○、甲○○、丙○○為公同共有。訴訟費用由
    被告負擔。」，核前揭訴之追加、變更聲明，均係基於原告
    所主張訴外人林讚成、林啓鏞及被告戊○○間借名登記契約，
    並基於原告巳○○、己○、子○○、辰○○、午○○、庚○○、辛○○、
    壬○○等人繼承林讚成權利，原告未○○、癸○○、卯○○、丑○○、
    寅○○、丁○○、乙○○、甲○○、丙○○繼承林啟鏞權利主張權利之
    行為，且訴訟標的對於數人必須合一確定，揆諸首開規定，
    應予准許。
  按當事人喪失訴訟能力或法定代理人死亡或其代理權消滅者
    ，訴訟程序在有法定代理人或取得訴訟能力之本人，承受訴
    訟以前當然停止；第168條至第172條及前條所定之承受訴訟
    人，於得為承受時，應即為承受之聲明；他造當事人，亦得
    聲明承受訴訟；當事人不聲明承受訴訟時，法院亦得依職權
    ，以裁定命其續行訴訟，民事訴訟法第170條、第175條及第
    178條分別定有明文。查原告寅○○於民國110年9月30日經本
    院以110年度監宣字第238號裁定受監護宣告，選定丑○○為其
    監護人，是其喪失訴訟能力。經丑○○於110年10月7日聲明承
    受訴訟（見本院卷二第303頁至第307頁），是本件應以丑○○
    為寅○○之法定代理人，合先敘明。
貳、原告辰○○、己○、庚○○、辛○○、壬○○主張：
  訴外人林讚成即原告辰○○、巳○○、己○、子○○、午○○之父；訴
    外人林啓鏞即原告寅○○、卯○○、丑○○、癸○○之父，其等與被
    告戊○○係為兄弟關係，緣坐落於彰化縣○○鄉○○段000地號（
    面積：2,190平方公尺、使用地類別：農牧用地）及其同段6
    51地號（面積：250平方公尺、使用地類別 ：乙種建築用地
    ）之二筆土地（下合稱系爭二筆土地，單稱地號土地），乃
    林讚成、林啓鏞與被告戊○○等3兄弟共同出資購買，但借名
    登記於林啓鏞、被告戊○○等二人名下(下稱系爭借名登記契
    約)，故原告之祖父林等生前為避免日後兄弟爭產，於其見
    證下，林讚成、林啓鏞及被告戊○○三兄弟於民國（下同）57
    年3月間達成協議，所有土地、建物不論以誰之名義登記，
    日後全部平均分配。嗣於63年5月7日，林讚成、林啓鏞及被
    告戊○○等3兄弟於訴外人林等、梁進財等二人之見證下，再
    立分家合約書，載明「系爭二筆土地應為林讚成、林啓鏞、
    戊○○等3人均分，並各自擁有其應有部分三分之一，且於該
    土地建築房屋而地目得變更為建地時，即應辦理過戶、移轉
    登記（登記費用、契稅及相關稅金，均由參名共同負擔）」
    等條件。林讚成、林啓鏞、被告戊○○亦於分家後，在系爭二
    筆土地上各自使用至今。後林啓鏞於97年間死亡後，於系爭
    650地號土地名義上所有權人即以繼承原因登記為林啓鏞之
    配偶即被告未○○所有，且由其負擔該土地之地價稅。其後被
    告戊○○於101年間欲在系爭土地上興建工廠，被告未○○念及
    雙方親屬之情，同意出租系爭650地號之土地，供被告戊○○
    興建工廠。詎料，林讚成死亡後，原告辰○○向被告戊○○、被
    告未○○表示欲辦理系爭二筆土地之變更登記時，除被告未○○
    願意協同辦理外，被告戊○○竟否認系爭二筆土地有借名登記
    之事實，拒絕協同辦理。至此，原告辰○○方發現早於77年間
    ，系爭651地號之土地即已變更登記為被告戊○○之個人單獨
    所有。原告於經調解程序未果後，方提起本訴。
　林讚成係於100年死亡，其繼承人現為巳○○、己○、子○○、辰○○、午○○、庚○○、辛○○、壬○○等人；林啓鏞死亡後其繼承人
    現為未○○、癸○○、卯○○、丑○○、寅○○、丁○○、乙○○、甲○○、
    丙○○。系爭650地號土地現登記於被告戊○○、原告兼被告未○○名下，及系爭651地號土地係登記於被告戊○○所有，惟由57
    年及63年合約書及原告巳○○、己○、子○○、辰○○、午○○、庚○○、辛○○、壬○○等人有居住於上開房地（管理、使用）之事
    實，可知系爭二筆土地原確有借名登記契約存在，系爭借名
    登記於林啓鏞、戊○○名下，又登記名義人林啓鏞既於97年間
    死亡，即應類推適用民法第550條之規定，認系爭借名登記
    契約於林啟鏞死亡時即已消滅；倘法院認系爭借名登記契約
    尚未消減，則依據民法第1148條第1項前段、類推適用民法
    第549條第1項等規定，原告等人亦得隨時終止系爭借名登記
    契約，並以本起訴狀繕本送達被告為終止系爭借名登記契约
    之意思表示。另原告兼被告未○○為林啓鏞之繼承人，並非第
    三人，仍屬兩造間之内部關係，原告等人仍得對其主張終止
    系爭借名登記契約之意思表示。另原告己○並補陳被告戊○○
    小時候都沒有工作到，當兵完就去日本，回來後就結婚，又
    去彰化買房子，到彰化開工廠，被告戊○○都未曾替家裡工作
    ，林讚成夫婦工作得很辛苦，其夫婦很照顧被告戊○○，才會
    拿出印鑑證明、印鑑章等辦理過戶。切結書所寫之內容就跟
    目前使用之現況完全相符，切結書寫完後，戊○○於79年就蓋
    房子等語。
　系爭借名登記契約既已終止，原告等人自得依民法第179條不
    當得利返還請求權，並依借名契約終止之返還請求權，請求
    被告二人辦理系爭二筆土地其應有部分之移轉登記予原告等
    人，請求如聲明所示等語。
　並聲明：㈠被告戊○○應將坐落彰化縣○○鄉○○段000地號、應有
    部分6分之1之土地，辦理所有權移轉登記予巳○○、己○、子○○、辰○○、午○○、庚○○、辛○○、壬○○為公同共有。㈡被告未○○
    應將坐落彰化縣○○鄉○○段000地號、應有部分6分之1之土地
    ，辦理所有權移轉登記予巳○○、己○、子○○、辰○○、午○○、
    庚○○、辛○○、壬○○為公同共有。㈢被告戊○○應將坐落彰化縣○○鄉○○段000地號、應有部分3分之1之土地，辦理所有權移轉
    登記予巳○○、己○、子○○、辰○○、午○○、庚○○、辛○○、壬○○
    為公同共有。㈣被告戊○○應將坐落彰化縣○○鄉○○段000地號、
    應有部分3分之1之土地，辦理所有權移轉登記予未○○、癸○○
    、卯○○、丑○○、寅○○、丁○○、乙○○、甲○○、丙○○為公同共有
    。㈤訴訟費用由被告負擔。　
參、原告兼寅○○監護人丑○○、原告癸○○、卯○○、丁○○、乙○○、甲○○、丙○○除同意原告辰○○主張外，另並陳述：系爭651地號
    土地，伊父親不可能無緣無故送給他，因戊○○與伊父親感情
    非常好，可能戊○○趁伊當兵不在家時騙伊父親證件去辦理等
    語。亦聲明：求為判決如上開聲明所示。
肆、原告巳○○除同意原告辰○○主張外，另並陳述：林等五個小孩
    第一次分家，大家都有分到，被告戊○○當時還小，才被告叫
    戊○○跟林啓鏞一起開火吃住，後來林啓鏞要去當兵，林等才
    叫被告戊○○改跟林讚成一起開火吃住，後來去買了系爭650
    地號土地，在那邊蓋三間房子，其後土地來變成建地再分割
    出系爭651地號土地，系爭651地號土地本由林等於其上蓋平
    房，後來被告戊○○結婚，才給被告戊○○居住等語。亦聲明：
    求為判決如上開聲明所示。
伍、原告子○○除同意原告辰○○主張外，另並陳述：100年時，伊
    母親身體不好，伊興蓋無障礙設施，當時被告戊○○去找伊母
    親，要母親讓給他，但伊之母親不同意，並訴說土地是其等
    夫婦打拼而來。伊之母親曾說要死也要死在這裡。當時有蓋
    圍牆，每人一格。並聲明：求為判決如上開聲明所示。
陸、原告午○○除同意原告辰○○主張外，另並陳述：原告等人與被
    告戊○○有親戚關係，且欠缺法律知識，才會書立契約書那麼
    久，都沒有去變更，後來想要去過戶時，被告戊○○才說他少
    一筆房地。這土地若持分，每人也分不到多少，但這是伊母
    親打拼來的等語。並聲明：求為判決如上開聲明所示。
柒、原告兼被告未○○則以：
  老一輩都已經說好了，該給人家的就要給人家。同意原告於1
    10年7月7日追加聲明狀所載其追加後聲明第二項的請求，即
    同意要移轉系爭650地號應有部分六分之一土地辦理所有權
    移轉登記予巳○○、辰○○、子○○、午○○等人公同共有。但有關
    伊等應得之部分，亦應過伊等。
　並聲明：被告戊○○應將坐落彰化縣○○鄉○○段000地號、應有部
    分3分之1之土地，辦理所有權移轉登記予原告未○○、癸○○、
    卯○○、丑○○、寅○○、丁○○、乙○○、甲○○、丙○○為公同共有；
    另答辯聲明：同意原告之請求即被告未○○應將坐落彰化縣○○
    鄉○○段000地號、應有部分6分之1之土地，辦理所有權移轉
    登記予巳○○、己○、子○○、辰○○、午○○、庚○○、辛○○、壬○○
    為公同共有。
捌、被告戊○○則以：
  被告之父親林等共有6個兒子，其中三子很早就過世，另三位
    兄長比林啓鏞及伊年長甚多，且早已結婚、分戶，故三位兄
    長於結婚後另立新戶時就已分得家產，所以後來伊之父親才
    會將系爭二筆地號土地由伊與林啓鏞取得各二分之一權利，
    且49年時伊15歲，尚在就學，並無購買土地能力，原告主張
    系爭土地係林讚成等三人合資購買而借名登記於被告戊○○及
    林啓鏞名下云云，與事實不符。
　另系爭651地號係在77年4月26日經林啓鏞本人同意贈與伊，
    相關證明文件係林啓鏞本人提供辦理過戶，伊於77年12月23
    日取得彰化縣秀水鄉公所(77)秀鄉建字第10084 號建造執照
    ，該建物門牌號碼為彰化縣○○鄉○○村0鄰○○街00巷00號，迄
    今已超過33年之久，系爭651地號土地面積250平方公尺全部
    為該房屋之法定基地，依法也不能分割移轉予任何人，且伊
    於77年隨即在該土地上建築房屋，外觀上顯而易見，倘若林
    啓鏞不同意贈與土地，豈有可能不為反對，甚至林讚成就65
    1地號土地如有三分之一權利，在被告戊○○將土地全部佔為
    己用，亦不可能置之不理。林讚成雖有使用系爭650地號土
    地之事實，然此係因為林讚成育有多名子女，負擔甚重，經
    濟狀況較不好，伊之母親生前對林讚成多所照顧，基於親情
    ，被告及林啓鏞才讓其使用系爭651地號土地，並非是原告
    所言是因為林讚成就系爭土地有三分之一權利。又系爭650
    地號土地，於60年3月10日農地重劃時，被告即取得2190分
    之1095土地持分，可見伊自60年政府辦理農地重劃、分配土
    地時，即原始取得2190分之1095持分之土地等語。
  並聲明：㈠原告之訴駁回。㈡訴訟費用由原告負擔。
玖、得心證之理由：
  按當事人於言詞辯論時為訴訟標的之認諾者，應本於其認諾
    為該當事人敗訴之判決，民事訴訟法第384條定有明文。被
    告未○○於言詞辨論時對原告巳○○、己○、子○○、辰○○、午○○
    、庚○○、辛○○、壬○○所主張之訴訟標的為認諾表示，同意其
    等之請求即被告未○○應將坐落彰化縣○○鄉○○段000地號、應
    有部分6分之1之土地，辦理所有權移轉登記予巳○○、己○、
    子○○、辰○○、午○○、庚○○、辛○○、壬○○為公同共有。因此，
    就此部分，本院即應逕為被告未○○敗訴之判決，即為被告未
    ○○應將坐落彰化縣○○鄉○○段000地號、應有部分6分之1之土
    地，辦理所有權移轉登記予巳○○、己○、子○○、辰○○、午○○
    、庚○○、辛○○、壬○○為公同共有之諭知，合先敘明。
　原告巳○○、己○、子○○、辰○○、午○○、庚○○、辛○○、壬○○等人
    主張林讚成係伊等被繼承人（或稱父， 或稱祖父） 及系爭
    二筆土地之所有權原借名登記於林啓鏞及被告戊○○等2人名
    下，林讚成之父林等生前為避免日後林啓鏞等3名兄弟爭產
    ，於其見證下，林讚成、林啓鏞、戊○○等3兄弟分別於57年3
    月間及於63年5月7日書立合約書，載明依系爭合約書載明系
    爭2筆土地應為林讚成、林啓鏞、被告戊○○等3人均分，各自
    擁有其應有部分三分之一，並於該土地建築房屋而地目得變
    更為建地時，即應辦理過戶、移轉登記。林啓鏞死亡後其於
    系爭650地號之應有部分即登記為原告兼被告未○○所有並負
    擔地價稅。詎林讚成死亡後，被告戊○○否認系爭借名登記契
    約存在，並拒絕協同辦理，且系爭651地號土地於77年間業
    已變更登記為被告戊○○之個人所有。既系爭借名登記契約因
    登記名義人林啓鏞於97年間死亡時即已消滅；倘法院認系爭
    借名登記契約尚未消減，亦因上開原告等人提起本起訴訟而
    已終止。系爭借名登記契約消滅後，伊等原告爰依民法第17
    9條不當得利規定及借名登記契約請求返還系爭二筆土地權
    利，請求判決如聲明㈠㈡㈢所示等語。原告兼被告未○○及原告
    癸○○、卯○○、丑○○、寅○○、丁○○、乙○○、甲○○、丙○○則主張
    林啓鏞係其等被繼承人，651地號土地，林啓鏞不可能無緣
    無故將系爭651地號土地之應有部分贈送予被告戊○○，該等
    贈與契約應係受騙所致，應無效力。系爭借名登記契約因登
    記名義人林啓鏞於97年間死亡時即已消滅；倘法院認系爭借
    名登記契約尚未消減，亦因上開原告等人提起本起訴訟而已
    終止。系爭借名登記契約消滅後，伊等原告爰依民法第179
    條不當得利規定及借名登記契約請求判決如聲明㈣所示等語
    。被告戊○○則以林等將系爭二筆土地由被告與林啓鏞取得各
    二分之一權利，且為時民國49年，彼時戊○○歲方為15，尚在
    就學，並無購買土地能力，無可能合資購買。另系爭651地
    號土地係在77年4月26日經林啓鏞本人同意贈與被告戊○○，
    相關證明文件係林啓鏞本人提供辦理過戶，並於77年12月23
    日取得建造執照，該建物興建迄今已超過33年之久。系爭65
    1地號土地面積250平方公尺全部為該房屋之法定基地，依法
    也不能分割移轉予任何人。且被告戊○○於77年隨即在該土地
    上建築房屋，外觀上顯而易見，若伊非系爭651地號土地所
    有權人林啓鏞及林讚成均不可能置之不理。又因為林讚成育
    有多名子女，負擔甚重，經濟狀況較不好，被告戊○○之母親
    生前基於親情，促使被告及林啓鏞同意林讚成使用651地號
    土地，林讚成就系爭651號土地並無權利。是以系爭650地號
    土地，於民國60年3月10日農地重劃時，被告即原始取得219
    0分之1095 土地持分等語置辯， 故原告等人之請求，均屬
    無理由，應予駁回。原告兼被告未○○另則同意原告巳○○、己○、子○○、辰○○、午○○、庚○○、辛○○、壬○○等等人之請求，
    並表示老一輩都已經說好了，該給人家的就要給人家等語。
  經查：
　㈠原告等主張林讚成於100年10月24日死亡其繼承人為巳○○、己○、子○○、辰○○、午○○、庚○○、辛○○、壬○○；林啟鏞於97年8
    月12日死亡其繼承人為未○○、癸○○、卯○○、丑○○、寅○○、丁○○、乙○○、甲○○、丙○○，系爭650地號土地現登記名義人為 
    原告兼被告未○○、被告戊○○，應有部分各二分之一，系爭65
    1地號土地現登記所有權人為被告戊○○等情，業據提出土地
    登記謄本、戶籍謄本、親屬系統表為證，是此部分之事實，
    堪信為真實。
　㈡本件原告等人主張就系爭二筆土地為林讚成、林啓鏞及被告
    戊○○共同出資購買，並因故成立借名登記契約，將之登記於
    林啓鏞及被告戊○○名義下，二人之應部分各登記為二分一等
    情，既為被告戊○○所否認，即應由原告等就此有利於己之事
    實，負舉證責任。查：原告等人雖以確實有林讚成、林啟鏞
    及被告戊○○共同出資購買系爭2筆土地，後於57年3月及63年
    5月7日分別書立合約書以確保三人之權利，及並借名登記於
    林啟鏞及戊○○名下乙節事實，而提出57年3月成立之合約書(
    下稱57年合約書)63年5月7日書立之合約書(下稱63年合約書
    )及切結書為憑(分見本院卷一第33頁至第35頁、第245頁至
    第251頁)，惟①被告戊○○為34年間出生，依據57年合約書所
    載，系爭二筆土地為林讚成、林啟鏞及被告戊○○於47年9月1
    日共同購買，但戊○○彼時僅約13歲，縱因彼時土地價值較低
    ，然仍非13歲之未成年人有能力購買之物品，是以57年合約
    書所載內容已難採信，況57年合約書之立約書人本記載林本
    柱，後更改為戊○○，該簽名亦經被告戊○○否認為其親簽，是
    57年合約書所載系爭二筆土地為林讚成、林啟鏞及被告戊○○
    共同出資購買之主張，即不足採信。②再觀之63年合約書，
    其內容載明系爭2筆土地由林讚成、林啟鏞及被告戊○○購買
    ，持分各三分之一，並載明應於地目變更為建地時應辦理過
    戶登記，然被告戊○○於本院審理中表示63年合約書並非其親
    簽，是亦無從確認該條件是否經立合約書人林讚成、林啟鏞
    及被告戊○○同意，亦同不足證明系爭二筆土地為林讚成、林
    啟鏞及被告戊○○出資購買。③至原告提出之切結書(下稱系爭
    切結書)雖記載系爭650地號土地之使用、所有權歸屬情形及
    將來移轉登記或申請農舍時賦予協助辦理義務，然未經立書
    人簽名亦無訂立契約日期，無從認定所載內容有拘束力。是
    依原告等人所提上開合約書及切結書，尚未能據此認定林讚
    成與林啟鏞、戊○○有共同出資購買系爭二筆土地之情事。
　㈢再按民事訴訟之目的旨在解決紛爭，維持私法秩序之和平及
    確認並實現當事人間實體上之權利義務，為達此目的，有賴
    發現真實，與促進訴訟。為發現真實所採行之手段，仍應受
    諸如誠信原則、正當程序、憲法權利保障及預防理論等法理
    制約。又民事訴訟之目的與刑事訴訟之目的不同，民事訴訟
    法並未如刑事訴訟法對證據能力設有規定，就違法收集之證
    據，在民事訴訟法上究竟有無證據能力？尚乏明文規範，自
    應權衡民事訴訟之目的及上述法理，從發現真實與促進訴訟
    之必要性、違法取得證據所侵害法益之輕重、及防止誘發違
    法收集證據之利益（即預防理論）等加以衡量，非可一概否
    認其證據能力。苟欲否定其證據能力，自須以該違法收集之
    證據，係以限制他人精神或身體自由等侵害人格權之方法、
    顯著違反社會道德之手段、嚴重侵害社會法益或所違背之法
    規旨在保護重大法益或該違背行為之態樣違反公序良俗者，
    始足當之（最高法院104 年度台上字第1455號判決參照）。
　　原告辰○○等人提出與被告戊○○對話之錄音譯文，戊○○於對話
    內容提及「(戊○○)你可以的部分去持分，但是你要如何辦，
    你就應該說清楚給人家聽。」、「(辰○○：我就拿到木條的
    三分，大家都在持分這一塊2190的起來，有幾坪，大家共有
    ，有三個共有，分三分之一，這樣有不對嗎?)你對的是...
    ，你沒有聽人家講，所以你認為你是對的嗎?你做持分的時
    候，是想要全部占有嗎?」、「(戊○○)若是要分割，我們就
    一次做好，你都沒有說給人家聽，只是一直要跟人家拿去辦
    一辦。」、「...第一、鑑界好了以後，去辦理持分，三人
    持分，我跟..就是要多少給你們兄弟，你們要誰做代表是由
    你們自己決定，是這樣講的，之後你們要怎麼做，那是你們
    的事情，持分後就去做分割，分割就要請外面的公司依照地
    政事務所來鑑界，確定土地外為的界址之後，因為地政事務
    所是在辦理外面的鑑界界址做好後，那塊兩分多少的要做持
    分，做各三分之一，地政事務所會幫你辦到這邊為止，之後
    後續的工作就是我們要順便給他辦，由代書去發落，發落到
    做分管，看誰持分多少...，這樣辦起來大家都會有持分，
    也會有固定的地方，也會有誰的界址到哪裡，這樣對不對?.
    ..」(見本院卷三第27頁至第33頁)等語，雖表示該日對話並
    未經其同意錄音，而應無證據能力云云。惟查，該錄音譯文
    係原告辰○○與被告戊○○討論系爭二筆土地爭議處理過程中，
    為維護其訴訟上之權益所錄製，雖係未經被告同意，然並無
    使用限制被告精神或身體自由等侵害人格權之方法，亦無顯
    著違反社會道德之手段、嚴重侵害社會法益或法規所保護之
    重大法益或公序良俗，自難否定該對話錄音之證據能力。又
    該對話過程，並非僅有原告辰○○與被告戊○○在場，仍有被告
    戊○○之親人在場，並非原告辰○○與被告戊○○間之隱私性對話
    ，且觀諸被告戊○○之陳述，尚非出於原告辰○○之誘導而為虛
    偽不實之陳述。而原告辰○○之問題，均屬開放性之問題，更
    難認有誘導而引致被告戊○○為虛偽陳述，或被誤導而為不利
    於己陳述之情形。綜上，原告等人提出原告辰○○與被告戊○○
    間之談話錄音內容，並非隱私性之對話，且無介入誘導致有
    誤引虛偽陳述之危險性，復無前揭所述應否定其證據能力之
    情事，自可作為本件認定事實之證據，被告戊○○認其無證據
    能力，尚非可採。被告戊○○於上開錄音中既承認原告辰○○等
    人就系爭二筆土地有三分之一持分權利，且同意原告辰○○辦
    理持分或分割，是原告辰○○等人主張為系爭二筆土地共有人
    ，應有部分三分之一等情，即非無憑。另由被告未○○對
　　原告巳○○、己○、子○○、辰○○、午○○、庚○○、辛○○、林志對
    其所訴請內容即請求被告未○○應將坐落彰化縣○○鄉○○段000
    地號、應有部分6分之1之土地，辦理所有權移轉登記予巳○○
    、己○、子○○、辰○○、午○○、庚○○、辛○○、壬○○為公同共有
    ， 予以認諾，就該部分之請求因之受敗訴判決以觀，因認
    諾之內容係不利於被告未○○，其因之受判決命應將坐落彰化
    縣○○鄉○○段000地號、應有部分6分之1之土地，辦理所有權
    移轉登記予巳○○、己○、子○○、辰○○、午○○、庚○○、辛○○、
    壬○○為公同共有。衡情，原告巳○○等人之主張，若非屬實，
    被告未○○焉有胡亂認諾，使其受不利判決之舉。由此， 益
    徵上開原告辰○○等人主張為其等之被繼承人為林讚成、林啓
    鏞為系爭土地之共有人，該二被繼承人各對系爭二筆土地，
    各均與被告戊○○對系爭二筆土地之應有部分相同， 換言之
    ，林讚成、林啓鏞及被告戊○○為系爭土地之共有人，彼等各
    對系爭二筆土地，均有應有部分三分之一等情，愈堪可以認
    定，應予以採信，認為真實。 
　㈣再依原告辰○○訴訟代理人表示林等於47年間曾有分家，該次
    五位子女均有分到，之後針對系爭二筆土地再為分家等語，
    被告戊○○對此亦不爭執，且前開57年及63年合約書並經本院
    勘驗原本，顯示紙張老舊泛黃，其上印文有些已經呈現模糊
    狀，並呈少數黑點等情，應無造假之可能，故雖被告戊○○矢
    口否認其上簽名用印，然其內容仍不失做為參考之依據。是
    依57年及63年合約書所載：林讚成、林啟鏞及被告戊○○購買
    系爭二筆土地時間為47年，雖因戊○○彼時無資力而不可採，
    惟彼時同為林等第一次分家之時，且林等贈與如附表所示土
    地予五名子女，足徵林等係有相當財力之人 ，故系爭二筆
    土地應為林等出資購買贈送予林讚成、林啟鏞及被告戊○○，
    此核予被告戊○○於本院審理中表示是分家產時從林等那邊分
    得等語相符，故於57年及63年之合約書應係林等為避免子女
    日後產生糾紛，而在其見證下促成林讚成、林啟鏞及被告戊○○簽屬，縱被告戊○○否認於前開合約書簽名用印，然林等作
    為見證人之事實，已足認出資人林等有將系爭二筆土地贈與
    林讚成、林啟鏞及被告戊○○之意，則系爭二筆土地之實際所
    有權人為林讚成、林啟鏞及被告戊○○，即堪認定。　　
　㈤按稱借名登記者，謂當事人約定一方將自己之財產以他人名
    義登記，仍由自己管理、使用、收益及處分，他方允就該財
    產為出名登記之契約，其成立側重於借名者與出名者間信任
    關係，及出名者與該登記有關之勞務給付，具有不屬於法律
    所定契約種類之勞務給付契約之性質，在性質上應與委任契
    約同視，倘其內容不違反強制禁止規定或公序良俗者，應賦
    予無名契約之法律上效力，並依民法第529 條規定適用委任
    之相關規定（最高法院99年度台上字第1662號民事判決參照
    ）。次按證明借名登記契約成立之證據資料，不以直接證據
    為限，倘綜合其他情狀，證明由一方出資取得財產登記在他
    方名下後，仍持續行使該財產之所有權能並負擔義務者，非
    不得憑此等間接事實，推理證明彼等間存有借名登記契約（
    最高法院109年度台上字第222號民事判決參照）。是以判斷
    借名登記契約存否，除確有借名登記契約存在之直接證據外
    ，非不得由係何人出面洽簽契約及出資購買，或辦理貸款、
    繳納稅捐、出租他人，及所有權狀由何人保管等間接證據推
    認之。申言之，若借名登記契約之當事人間並無書面契約可
    佐，仍得以由何人出資、管理使用收益等客觀事實，推論兩
    造間有無借名登記關係存在。倘登記名義人就登記為其所有
    之財產，任令他人管理使用收益，並由該他人持有財產證明
    文件等異於常態之事實，無法提出合理可信之說明，即得推
    論雙方間有借名登記關係存在。查：①系爭二筆土地之實際
    所有權人為林讚成、林啟鏞及被告戊○○，業如前述，然系爭
    650地號土地現登記名義人為被告林旺及未○○二人，系爭651
    地號土地現登記名義人則為被告戊○○，被告戊○○雖否認系爭
    土地有借名登記之情，惟被告戊○○於本院審理中表示系爭65
    1、652、及同段707地號土地106年地價稅繳稅資料中(見本
    院卷一第241頁)，其上所書載將課稅額「÷3份」為其親自書
    寫，並辯稱「650土地林讚成沒有名，但是他當時要我給他
    蓋鐵皮屋，這是基於親情，我答應他，稅金他也只繳納一次
    而已，我的稅金都是銀行轉帳，有一次郵差送信來我收到，
    我才發現有稅金，所以我要求他也要分擔繳納稅金。」云云
    。然若林讚成非實際共有人且就該土地有三分之一權利，豈
    可能於被告戊○○於支付106年地價稅(見本院卷一第241頁)後
    ，即向林讚成請求支付三分之一金額之地價稅，且林讚成僅
    使用系爭650地號土地，為何需戊○○請求林讚成支付之106年
    地價稅包含系爭651地號土地，被告戊○○對此無法自圓其說
    ，然既戊○○承認系爭二筆土地地價稅經其銀行轉帳付款，亦
    足徵林讚成與戊○○間有類似委任關係存在，方會代為繳納地
    價稅，原告等人主張與被告二人間成立借名登記契約，已非
    無據。②至被告戊○○於系爭651地號土地上興建工廠，林讚成
    雖並未阻止，然此或基於親情而未予阻止，或基於林讚成已
    使用共有之系爭650地號土地，遂默示同意戊○○使用系爭651
    地號土地，尚不足證明林讚成非系爭二筆土地共有人。③再
    依前開57年合約書，記載因分家而將林讚成、林啟鏞及被告
    戊○○名下所有田地產、房屋應平均分配。或因名下財產之計
    載尚不明確，而於63年間再書立合約書，載明系爭二筆土地
    為三人共有但登記於林啟鏞及被告戊○○名下。此核與被告戊○○於錄音譯文中表示原告辰○○等人就系爭二筆土地有三分之
    一權利等語及被告戊○○請求林讚成負擔系爭二筆土地106年
    地價稅三分之一相符，是林讚成與林啟鏞、被告戊○○間就系
    爭二筆土地存有借名登記契約，即堪認定。
　㈥按表意人與相對人通謀而為虛偽意思表示者，其意思表示無
    效。但不得以其無效對抗善意第三人。虛偽意思表示，隱藏
    他項法律行為者，適用關於該項法律行為之規定。民法第87
    條定有明文。查：①被告戊○○於本院審理中就系爭651地號贈
    與契約書表示「這不是我簽名蓋章的。當時分家產時，這土
    地就分給我，在77年我要蓋房子，我去向林啓鏞說，你要將
    這部分過名給我。因為我的房子在那邊，當時49年買時，就
    買林啓鏞、戊○○名下，分家後基於親情我沒有馬上要，在77
    年要蓋房子時，我才去向他要土地，說我要蓋房子，所以印
    鑑證明等資料都是他交給代書去辦理的。」云云，核與前開
    57年及63年合約書所載內容不符，被告戊○○所辯於分家產時
    即已取得系爭651地號土地，殊難採信。②又被告戊○○於77年
    12月19日向彰化縣秀水鄉公所申請建築執照(見本院卷二第2
    25頁)，與林啟鏞贈與系爭651地號土地時間相近，顯見戊○○
    係因欲於系爭651地號土地上興建建物，方辦理移轉登記，
    考量於共有土地上興建房屋通常需取得共有人全體同意方得
    興建，林啟鏞既明知系爭土地實際所有權人為林讚成、林啓
    鏞及被告戊○○，故林啟鏞雖同意將系爭651地號土地以贈與
    為原因過戶予被告戊○○，其目的僅為便利戊○○興建建物使用
    ，並無移轉應有部分之意， 此意當為被告戊○○所知曉，其
    二人間就此部分之意思表示核屬通謀虛偽意思表示，從而其
    所為之物權行為及債權行為均屬無效，是系爭651地號土地
    之實際所有人仍為林讚成、林啓鏞與被告戊○○。從而，原告
    即林啟鏞之繼承人未○○、癸○○、卯○○、丑○○、寅○○、丁○○、
    乙○○、甲○○、丙○○請求被告戊○○返還系爭651地號土地應有
    部分三分之一予未○○、癸○○、卯○○、丑○○、寅○○、丁○○、乙○○、甲○○、丙○○，即屬有據。
　㈦次按委任關係，因當事人一方死亡、破產或喪失行為能力而
    消滅。但契約另有訂定，或因委任事務之性質不能消滅者，
    不在此限；按受任人以自己之名義，為委任人取得之權利，
    應移轉於委任人，民法第550 條、第541條第2項定有明文。
    又借名登記之契約，其成立側重於借名者與出名者間之信任
    關係，性質與委任關係類似，應類推適用民法第549條第1 
    項、第550條前段之規定，借名登記契約關係，因當事人之
    任何一方為終止意思表示或當事人一方死亡而消滅。於借名
    人死亡時，借名登記關係消滅。查林讚成、林啓鏞與被告戊○○間，於57年就系爭二筆土地成立借名登記契約，嗣林讚成
    與林啟鏞分別於於100年10月24日及97年8月12日死亡，則林
    讚成與林啓鏞、被告戊○○間就系爭房地成立之借名登記契約
    關係，自應類推適用民法第550條前段規定，因林讚成死亡
    而消滅。系爭借名登記契約關係，既因林讚成死亡而消滅，
    被告戊○○復取得林讚成系爭二筆土地三分之一權利，即於法
    未合。是原告巳○○、己○、子○○、辰○○、午○○、庚○○、辛○○
    、壬○○基於林讚成繼承人之地位請求被告戊○○及林啟鏞之繼
    承人即未○○移轉系爭650地號土地應有部分各六分之一，及
    請求被告戊○○移轉系爭651地號土地應有部分三分之一予原
    告巳○○、己○、子○○、辰○○、午○○、庚○○、辛○○、壬○○，洵
    屬有據，應予准許。
　㈧綜上所述，原告巳○○、己○、子○○、辰○○、午○○、庚○○、辛○○
    、壬○○主張借名登記契約終止後，依民法第179條規定及借
    名登記契約，請求被告戊○○及林啟鏞之繼承人即未○○移轉系
    爭650地號土地應有部分各六分之一、及請求被告戊○○移轉
    系爭651地號土地應有部分三分之一，予原告巳○○、己○、子
    ○○、辰○○、午○○、庚○○、辛○○、壬○○等人維持公同共有；原
    告未○○、癸○○、卯○○、丑○○、寅○○、丁○○、乙○○、甲○○、丙○○主張贈與無效，請求被告戊○○移轉系爭651地號土地應有
    部分三分之一返還予原告未○○、癸○○、卯○○、丑○○、寅○○、
    丁○○、乙○○、甲○○、丙○○等人維持公同共有，為有理由，均
    應予准許。　
拾、本件事證已臻明確，兩造其餘攻擊防禦方法及所提證據，經
      本院審酌後，認於判決結果均不生影響，爰不一一予以論
      駁贅述。
拾壹、訴訟費用負擔之依據：民事訴訟法第78條、第85條第1 項
      。
中　　華　　民　　國　　110 　年　　12　　月　　17　　日
                  民事第一庭    法　官　洪志賢
附表
姓名(出生日期) 地號 面積(㎡) 林讚成(15/05/13) 秀水鄉東興段1490地號      2455  秀水鄉東興段1490-1地號       245  秀水鄉曾厝段823地號       500  秀水鄉曾厝段824地號       908  秀水鄉曾厝段777地號(應有部分二分之一)      2138 林諸諿(16/11/03) 秀水鄉曾厝段399地號      1738  秀水鄉曾厝段506地號      2185 林木柱(22/11/07) 秀水鄉曾厝段777地號(應有部分二分之一)      2138  秀水鄉東興段1495地號      1000  秀水鄉東興段1495-1地號      1150 林啟鏞(27/08/07) 秀水鄉曾厝段650地號(應有部分二分之一)      2190  秀水鄉曾厝段651地號(應有部分二分之一)       250  秀水鄉東興段1486地號      2468  秀水鄉東興段1488地號      1653  秀水鄉東興段1489地號       863  秀水鄉東興段1489-1地號      2384 戊○○(34/05/16) 秀水鄉曾厝段650地號(應有部分二分之一)      2190  秀水鄉曾厝段651地號(應有部分二分之一，林啟鏞於77年4月26日贈與戊○○)       250  秀水鄉東興段1487地號      1300  秀水鄉東興段1487-1地號      1132  秀水鄉東興段1491地號      1795  秀水鄉東興段1492地號      1805 
以上正本係照原本作成。
如對判決上訴，應於判決送達後20日內向本院提出上訴狀。如委
任律師提起上訴者，應一併繳納上訴審裁判費。
中　　華　　民　　國　　110 　年　　12　　月　　17　　日
                                書記官  林嘉賢